【裁判字號】    90,訴,804
【裁判日期】    900710
【裁判案由】    損害賠償
【裁判全文】
臺灣桃園地方法院民事判決  九十年度訴字第八○四號
    原      告    丙○○
    複  代理人    甲○○
    被      告    台灣省私立八德殘障教養院
    法定代理人    丁○○
    複  代理人    乙○○
右當事人間損害賠償事件，本院判決如左：
    主    文
原告之訴及假執行之聲請均駁回。
訴訟費用由原告負擔。
    事    實
甲、原告方面：
一、聲明：
    (一)被告應給付原告新台幣（下同）一百四十三萬三千二百元及自起訴狀繕本送達
      翌日起至清償日止，按年息百分之五計算之利息。
    (二)願供擔保請准宣告假執行。
二、陳述：
    (一)原告之子陳漢川為領有殘障手冊之極重度多重殘障者，無法自理生活，因原告
      年事已高，無力照顧其子，故於民國八十年間付費將其子交由台灣省立八德殘
      障教養院（即被告）代為照顧，被告並一再保證教養院內之設備人力完善，可
      供妥善之照顧，並要原告寬心。詎料，於八十九年一月二十日上午十時許，由
      院屬輔導老師帶領院內一百五十多位院童至茄苳溪分院辦聚餐活動，未依安養
      契約善盡照顧之責，任陳漢川走失，且嗣後亦無盡力尋找，顯見院屬教師人力
      不足，根本無力帶領眾多院童外出聚餐，被告明知無力照顧所有院童，仍執意
      辦理活動，顯已違反安養契約之保護照顧義務。
    (二)依原告之子之殘障等級，屬極重度多重殘障，此有殘障手冊可證，故一旦走失
      ，根本無自救之力，無法自理生活，且陳漢川亦為下肢、視覺重度殘障之人，
      行動必然遲緩，如走失之際即行發覺，則必可尋回，惟陳漢川走失良久，方為
      發現，足證被告並未盡妥善之照顧義務。陳漢川走失一事被告並未即時通知警
      方協尋，且未通知家屬（即原告），直至原告經住於被告附近之友人告知方悉
      此事，惟已過尋人之黃金時間，嗣陳漢川於八十九年一月二十三日下午六時許
      遭車撞斃。被告於原告強力要求下，方於八十九年三月二十七日正式報案，惟
      事已過二月餘。
    (三)被告本應依安養契約對原告之子盡照顧義務，此為被告之主給付義務，於事故
      發生後採適當之救護措施，並通知緊急聯絡人，此為契約之本質，被告違反契
      約之主給付義務，未履行債之本旨，致陳漢川遭撞斃，被告行為核屬不完全給
      付，且不完全給付之情形不可補正，雖本件情形發生於修法前，然依法理亦應
      引用現行法二百二十七條之一第一項，認得依給付不能規定行使權利。再查「
      債務人因債務不履行，致債權人之人格權受侵害者，準用第一百九十二條至第
      一百九十五條之規定及第一百九十七條之規定，負損害賠償責任。」民法第二
      百二十七條之一定有明文，又本件因可歸責被告之事由，致陳漢川於死，原告
      自得依法向被告請求被告侵害原告之子生命權而受有之非財產上之損害賠償。
    (四)對於被告所辯稱安養契約之當事人非原告部分，原告主張雖並無與被告訂立書
      面之安養契約，但被告明知原告係支付教養費之人，且原告亦有成立安養契約
      之意思表示，而宜蘭縣政府之支付部分教養費係以補助為目的，尚非有為安養
      契約當事人之意，故安養契約存在於兩造之間應為無誤。被告覆辯本件事實係
      發生於民法第二百二十七條之一增訂之前，故不得爰用此條文為請求權基礎，
      惟查，本件雖發生於法律修正前，但依法理仍無礙於原告依民法債篇修正後第
      二百二十七條之一之規定，主張被告應負之損害賠償責任。
    (五)被告應賠償之數額如下：
      (1)殯葬費部分：四十三萬三千二百元（細目部分詳見附表）。
      (2)精神慰撫金：一百萬元。
      共計一百四十三萬三千二百元。
三、證據：提出殘障手冊、殘障等級表、桃園縣警察局受理各類案件紀錄表、臺灣桃
    園地方法院檢察署相驗屍體證明書、殯葬費收據影本、八德教養院收據憑單、內
    政部頒布之自費安養定型化契約範本、（八八）八院字第０三八九號書函、七十
    九內字第八四九０八號令之殘障福利機構設施標準。
乙、被告方面：
一、聲明：如主文所示。
二、陳述：
    (一)就原告主張其子陳漢川生前領有多重障礙之殘障手冊及於被告院所內接受教養
      乙節不予爭執。惟陳漢川之教養契約係由宜蘭縣政府負擔多數部分，原告僅負
      擔少數，故契約之當事人非原告。陳漢川日常之行動能力亦非如原告所言無法
      自理生活，其於就養期間日常生活大多能自助，行動能力強，走路甚快，而其
      走失之日（同年一月二十日）係因院內辦尾牙活動，以院區之車輛分批接送院
      生至茄苳溪分院，且為妥善照顧院生，當日院區除留守人員之外，均派為隨車
      照護人員，陳漢川所乘之車輛上有二十五名院生及六名隨車老師，又因院生每
      人之殘疾情況不同，大多數都能自行行走，故除由老師照顧外，院生本身亦得
      相互協助，故以當日之情況，六位老師照顧二十五位院生，並無問題。又被告
      於發覺陳漢川走失之時便發動全院老師外出尋找，於尋找未果，當日下午便至
      警察機關報案，並無拖延，此部份亦有本院八十九年自字第八十二號為被告之
      法定代理人丁○○無罪之判決，顯見被告已盡注意義務，原告所言不實在。承
      上，陳漢川之死亡乃因其自行離開院區所致，被告實無可歸責之因素。
    (二)民法債篇於八十九年四月二十六日經總統公佈修正，依同法債篇施行細則第三
      十六條規定，於同年五月五日施行。本件事實係發生於前揭法律修正前，故無
      民法第二百二十七條之一適用，原告認得依法理為據，顯有誤會。本件既無債
      務不履行之問題，原告主張依民法第一百九十二條及第一百九十五條之規定即
      無理由。
    理      由
一、本件原告起訴主張：原告之子陳漢川為領有殘障手冊之極重度多重殘障者，無法
    自理生活，故於八十年間付費將其子交由台灣省立八德殘障教養院代為照顧，被
    告並一再保證教養院內之設備人力完善，可供妥善之照顧，孰料於八十九年一月
    二十日上午十時許，由院屬輔導老師帶領院內一百五十多位院童至茄苳溪分院辦
    聚餐活動，竟未依安養契約善盡照顧之責，任陳漢川走失，且嗣後亦無盡力尋找
    ，至陳漢川終被不明車輛所撞斃，顯見院屬教師人力不足，根本無力帶領眾多院
    童外出聚餐，被告既明知無力照顧所有院童，仍執意辦理活動，顯已違反安養契
    約之保護照顧義務，爰依民法侵權行為及債務不履行之法律規定向被告請求一百
    四十三萬三千二百元之損害賠償金云云。被告則以：原告非教養契約之當事人，
    且當日陳漢川所乘之車輛上有二十五名院生及六名隨車老師，院生每人之殘疾情
    況不同，大多數都能自行行走，故除由老師照顧外，院生彼此亦能相互照顧，顯
    見被告已盡注意義務，陳漢川之死亡乃因其自行離開院區所致，被告實無可歸責
    之因素。民法債篇於八十九年四月二十六日經總統公佈修正，依同法債篇施行細
    則第三十六條規定，於同年五月五日施行。本件事實係發生於前揭法律修正前，
    故無民法第二百二十七條之一適用，原告之請求為無理由等語，資為抗辯。
二、查兩造就陳漢川之安養契約雖無書面規定，且大部分費用由宜蘭縣政府所支付，
    惟被告明知原告係支付教養費之人，且原告亦有成立安養契約之意思表示，契約
    應係存在兩造間，宜蘭縣政府所為之支付部分教養費行為係以補助為目的，並無
    為安養契約當事人之意，故安養契約之當事人存在於兩造之間應為無誤，原告自
    得於認契約相對人違反契約時，請求契約相對人負債務不履行之損害賠償責任，
    合先敘明。
三、原告主張侵權行為部分：
    按民法第一百八十四條第一項之規定：「因故意過失不法侵害他人權利」為侵權
    行為，應負損害賠償責任，而損害賠償之債，以有損害之發生及有責任原因之事
    實，並二者之間，有相當因果關係為要件。故原告所主張損害賠償之債，如不合
    於此項成立要件者，即難謂有損害賠償請求權之存在（四十八年台上字第四八一
    號判例參照）。查本件陳漢川之死亡係於走失二日後因遭不明車輛撞擊所致，被
    告之法定代理人與受僱人於陳漢川走失後即積極動員外出尋找，並向警察機關備
    案，並無遺棄陳漢川之行為，且陳漢川係於走失後二日遭不明車輛撞擊致死，其
    死亡與被告是否有遺棄之過失間，並無相當因果關係，參酌前揭判例，原告對被
    告並無損害賠償請求權之存在。
四、原告主張依民法第二百二十七條之一之立法理由部份請求被告依民法第一百九十
    五條規定賠償原告之損害部分：
    按民法債編施行前發生之債，除本施行法有特別規定外，不適用民法債編之規定
    ；其在修正施行前發生者，除本施行法有特別規定外，亦不用修正施行後之規定
    ，民法債編施行法第一條定有明文。本件原告主張被告之不完全給付之債務不履
    行行為致原告人格權受侵害，依修正後之民法第二百二十七條之一之規定，請求
    被告給付慰撫金。惟查，民法第二百二十七條之一係規定：「債務人因債務不履
    行，致債權人之人格權受侵害者，準用第一百九十二條至第一百九十五條及第一
    百九十七條之規定，負損害賠償」係於八十八年四月二十一日總統令修正公布之
    新增條文，並於八十九年五月五日施行，惟陳漢川係於八十九年一月二十日聚餐
    走失，於八十九年一月二十三日下午六時許遭不明車輛撞擊致死，系爭事件發生
    時，民法第二百二十七條之一之規定雖經增訂但尚未施行，且依民法債編施行法
    就此增訂條文並無得溯及既往之規定，民法第二百二十七條之一之規定係本次修
    法所增訂創設之請求權基礎，揆其立法理係因舊法漏未規定有關人格權受損之部
    分，故有關案件皆只得援用侵權行為之法律規定，因而新增本條規定以濟其窮，
    亦見於該條文增訂之前，就人格權之損害僅侵權行為得主張賠償，成文法國家特
    重法律之安定性及保障人民之信賴利益，法律不溯及既往原則乃是成文法係法律
    之一大基礎原則，故凡法律新增或修訂除法有明定之外皆不得溯及既往，是原告
    以法律增訂前之事實，爰引民法第二百二十七條之一立法理由之規定，請求人格
    權侵害之非財產上損害賠償，尚不足採。
五、從而原告本於侵權行為與增訂民法第二百二十七條之一之立法精神，請求被告賠
    償一百四十三萬三千二百元及法定遲延利息，即屬無據，應予駁回。原告之訴既
    經駁回，其假執行之聲請亦施所附麗，應併予駁回之。
六、本件事証已臻明確，兩造其餘攻擊、防禦方法，核與判決結果無影響，尚無逐一
    論駁之必要。
七、據上論斷，本件原告之訴為無理由，爰依民事訴訟法第七十八條判決如主文。
                                        臺灣桃園地方法院民事第二庭
中      華      民      國    九十      年      七      月       十     日
~B法      官  林孟宜
右為正本係照原本作成
如對本判決上訴須於判決送達後廿日內向本院提出上訴狀
中      華      民      國    九十      年      七      月       十     日
~B書  記  官  謝文心


司法院資訊處製作；財團法人民間司法改革基金會備份。
